臺灣高等法院花蓮分院刑事判決　　　　　　　　　　　九十四年度上訴字第三七號
　　上　訴　人　
　　即　被　告　丙○○
　　指定辯護人　乙○○律師
右上訴人即被告因殺人未遂等案件，不服臺灣臺東地方法院九十三年度訴字第六八號
中華民國九十三年十二月二十八日第一審判決（起訴案號：臺灣臺東地方法院檢察署
九十二年度偵字第一七五０號），提起上訴，本院判決如左：
    主  文
上訴駁回。
    事  實
一、丙○○於民國（下同）九十二年六月四日下午六時許，駕駛車號八Ｗ─○一八七
    號自小客車自臺東縣臺東市○○路左轉至博愛路上行駛，因見友人戊○○立於對
    向之博愛路一○五號住處前之路旁，遂駕車橫越博愛路，未下車熄火即逆向暫停
    在同路九十九號與一○一號址中間之柱邊。斯時丙○○因見戊○○身旁之男子黃
    喜男（即起訴書所載之「阿男」），欲以每張新臺幣二千元之代價將其所有之電
    話卡賣予戊○○，而向黃喜男拿取該電話卡，並要求黃喜男將電話卡賣予伊，勿
    賣予戊○○；戊○○因而心生不滿，經索還電話卡未果，二人遂起口角。嗣戊○○乃返住處取出鐵條一支，作勢欲加揮砍，戊○○母親己○○見狀趨前出言相勸
    。詎丙○○在預見若以車輛直接撞擊人體，將足以致被撞之人死亡，竟在所不顧
    ，而基於殺人之故意，明知戊○○及己○○二人站於車輛前方，仍駕駛上開八Ｗ
    ─○一八七號自小客車，倒車後再往前加速往戊○○及己○○所站立之博愛路一
    ○一號及一○三號間之柱子方向衝撞；戊○○見狀及時往側邊跳開閃避，始未遭
    撞及，然己○○則因走避不及而遭撞倒，並旋為其聞聲出外探看之孫子甲○○拖
    往柱後躲避，始倖免於難，惟仍致受有左側股骨髁粉碎性骨折及左側脛骨近端粉
    碎骨折之重傷害，迄今腿骨彎曲無法站立行走。嗣丙○○因見未撞及戊○○，仍
    接續再一次倒車後再往前開車欲撞戊○○，惟仍為戊○○閃躲而未果，並撞及一
    ○一號及一○三號間之柱子。適時，聞聲出外查看之戊○○胞兄丁○○見狀，乃
    急忙持一綑五片薄鋁片及木棍，拍打丙○○所駕駛自小客車之擋風玻璃，戊○○
    亦持菜刀，甲○○則徒手拍擊車體，欲迫令丙○○下車；丙○○因見對方人手增
    多，且車窗玻璃已受損，惟恐車輛續遭破壞及受對方器械所傷，乃為避免自己身
    體、財產之緊急危難，急欲駛出騎樓間離開現場，遂在博愛路一○三號、一○五
    號門前騎樓處往覆倒車、前進多次，因而撞毀一○三號屋前騎樓內黃玉壽所有之
    籐椅一座及車號ＰＴＸ─五六六號重機車車尾（毀損部分未據告訴）。其間並在
    戊○○右上臂伸入車窗搶取車鑰匙時，不得已咬傷其手臂，方擺脫眾人駕車離去
    。詎其於開車離開前，另基於恐嚇之意思，以「要帶人來放火」等語之加害生命
    、財產之事，恐嚇在場之己○○、戊○○、丁○○及甲○○等人，使渠等心生畏
    懼，致生危害於安全。
二、案經己○○、戊○○、甲○○訴由臺東縣警局臺東分局報請臺灣臺東地方法院檢
    察署檢察官偵查起訴。
    理  由
一、訊之上訴人即被告（以下簡稱被告）丙○○固坦承在上開時地駕車撞傷己○○，
    及在戊○○右上臂伸入車窗搶取車鑰匙時，咬傷其手臂等情；惟矢口否認有何殺
    人及恐嚇之犯行，辯稱：伊是因遭戊○○持刀打碎車窗玻璃，急欲逃離現場，所
    以才倒車後要開車離去，因倒車時不慎撞到機車，只好再前進駕駛，當時因車窗
    玻璃已遭戊○○持刀敲裂，影響到開車視線，以致未能注意到己○○站立位置，
    才不小心撞到己○○，且伊離去時也沒有講任何恐嚇的話云云。惟查：
（一）右揭犯罪事實，業據證人陳俊豪於警詢，證人己○○在偵審，及證人戊○○、
      丁○○、甲○○、黃喜男在原審證述綦詳；並有馬偕紀念醫院臺東分院九十二
      年六月十日己○○診斷證明書一紙、臺灣臺東地方法院檢察署檢察官履勘現場
      紀錄一份、現場照片二十幀、戊○○及己○○受傷照片各二幀，及扣案之木棍
      一支、鋁片五片、鐵條一支、斷裂菜刀刀刃一片可證。
（二）按被告以外之人於審判外之言詞或書面陳述，除法律有規定者外，不得作為證
      據；固為刑事訴訟法第一百五十九條第一項明文所定。惟刑事訴訟法第一百五
      十九條之三另規定：「被告以外之人於審判中有下列情形之一，其於檢察事務
      官、司法警察官或司法警察調查中所為之陳述，經證明具有可信之特別情況，
      且為證明犯罪事實之存否所必要者，得為證據：一、死亡者。二、身心障礙致
      記憶喪失或無法陳述者。三、滯留國外或所在不明而無法傳喚或傳喚不到者。
      四、到庭後無正當理由拒絕陳述者」。查本件證人陳俊豪於原審經傳喚、拘提
      仍未到庭作證；然依證人陳俊豪於警詢中陳述：被告忽然倒車後再向前衝，就
      撞到己○○，當時應該是要撞戊○○，因為戊○○轉身欲進屋內，所以才撞到
      己○○等語（見九十二年八月十四日警詢筆錄）。其供述內容為證明被告如何
      衝撞被害人，關乎被告有無殺人犯行存在所不可或缺之證據，是其於司法警察
      前之供述已符合上開必要性之要件。至其所供述之上開內容，是否具有可信性
      之特別情況，判斷標準仍應依據陳述人於警詢所為陳述時之「外部情況」，是
      否具有可信性，即必須綜合陳述人之觀察、記憶、表達是否正確，及有無虛偽
      陳述之動機加以判斷。本院審酌證人陳俊豪案發當日確在場目睹事發狀況，且
      為一旁觀之第三者，自身無利害關係，與被告及被害人亦均無特殊交情；其在
      陳述時，應無動機去編造與知覺事實不一致之陳述，應具有可信之額外保證。
      在此一客觀陳述背景下，其有關案發狀況之陳述，自具有可信之特別情況，應
      具有證據能力。
（三）又依證人戊○○證稱：「我們二人起衝突之後，我就進去屋內拿鐵板要自衛，
      後來我們母親就跟著我一起出來，並跟我說時間已經很晚了，不要在這裡吵架
      ，當時被告也很不滿，就說要不然你現在要怎麼樣，後來被告可能要出這口怨
      氣，就開車往我和我母親的方向撞，在撞之前還說要撞給你們死，而且他在我
      進去拿鐵板之前就講你以為我不敢撞你，就是因為他講這句話，我才跟被告起
      衝突，所以我才進去拿鐵板，被告撞過來時我就跳開，被告就撞到我母親，後
      來我母親就倒在地上叫，然後住在一○三號的甲○○聽到就跑出來看，後來甲○○就將我母親拖到柱子後面，然後被告倒車還要再往前撞第二次的時候我還
      是跳開，所以他才會撞到柱子」等語（見原審九十三年十月六日審判筆錄）。
      證人己○○亦證稱：「我的印象中，被告跟我兒子在吵架，我聽到吵架聲音，
      我就跟我兒子說不要大聲跟人家吵架，後來被告就先說我倒車撞給你們死，然
      後就倒車再往前斜著開車撞過來，後來我的左腳就被撞到，我被撞到之後，我
      就趴在被告車子引擎蓋上，被告就又再倒車，那時我人就掉下去，掉下去之後
      我孫子甲○○剛好在門口，看到之後就趕快過來把我拖到柱子後面，被告又再
      要撞過來，就撞到一○三號前的機車及籐椅上，後來因為被告的車子輪胎卡在
      籐椅上，輪胎就在那邊空轉」、「（問：被告車子前方保險桿凹痕是如何造成
      的？）關於車頭部分是被告第二次撞我，然後沒有撞到，就去撞到一○三號前
      的藤椅及一○五號跟一○三號共用的柱子上所造成的凹痕」等語（見原審九十
      三年十月六日審判筆錄）。又在場第三人即證人黃喜男證稱：「（問：被告開
      車的方向是不是往他們二人的方向開去？）是的」、「（問：被告撞到己○○
      之後是否還有再撞？）有的」、「（問：撞到己○○之後，車子玻璃什麼地方
      壞掉？）就只有車子前面最尖端前面保險桿的地方有擦撞的痕跡」、「（問：
      是跟哪裡擦撞的？）我有看到好像有一次有撞到那壹根柱子」、「（問：是不
      是撞戊○○他母親那壹次？）之後」等語（見原審九十三年十二月十四日審判
      筆錄）。上揭證人就被告確係開車先後二次朝被害人二人方向撞擊，且先後撞
      到己○○及騎樓間柱子等情之證言均相一致。
（四）再依證人丁○○證稱：「（問：照片所示車子前面及右邊的擋風玻璃是誰打破
      的？）都是我拿那一根長棍子敲破的。當時第三次衝撞的時候，被告的車子是
      朝著我衝的時候，我是朝車子右側將車窗敲破，後來被告的車子要倒出來的時
      候，車窗有搖下來一半，戊○○跟甲○○有伸手進去車子裡面要拔被告車子的
      鑰匙，這時候我就趕快拿棍子把被告前面的擋風玻璃敲破，並往裡面戳了二、
      三下」、「（問：你在敲之前被告車之的擋風玻璃是否有破？）沒有破，都完
      全好好的」等語（見原審九十三年十月六日審判筆錄）。及證人黃喜男證稱：
      「（問：車子玻璃破掉是什麼時候破掉的？）是撞完己○○之後，然後戊○○
      家人出來以後才破掉的」、「（問：己○○家人出來之後發生什麼事情？）他
      們拿東西往被告車上砸」、「（問：戊○○從屋子再出來的時候，是不是就拿
      壹把刀子往車子的擋風玻璃或引擎蓋打下去？）是有拿像鐵板之類的東西出來
      ，但沒有往擋風玻璃打下去」、「（問：戊○○拿鐵板出來有無做動作要往擋
      風玻璃的樣子要砸下去？）動作是有，就只有揮擊而已」、「（問：戊○○第
      一次被撞的時候，他有閃開，他閃開之後有無再回頭打被告的車子？）沒有」
      、「（問：是不是能夠確定被告在第二次撞擊己○○之前車子是完好的？）確
      定」等語（見原審九十三年十二月十四日審判筆錄）。該二證人均陳述被告是
      先衝撞戊○○並撞傷己○○後才遭敲破車窗玻璃等情綦詳，可見被告開車往前
      衝撞戊○○、己○○二人時尚能看清車前狀況，其顯係故意朝戊○○、己○○
      二人衝撞無疑。且由卷附車損照片所示，被告所駕車輛係右前座前方擋風玻璃
      破裂，而駕駛座前方玻璃則完好無缺，並無何阻礙駕駛人正前方視線之虞；是
      其辯稱：是車窗玻璃已破裂，影響視線才會撞到己○○云云，顯屬避重就輕之
      詞，難以採信。
（五）雖上開證人對於本件被告駕車衝撞之次數、順序所述未盡相符，然其等對於被
      告確係駕車前後二次往戊○○、己○○衝撞，及被告駕車撞傷己○○前車窗仍
      完好、被告車輛確係撞到騎樓間柱子等重要情節，則均為相互一致之證述。況
      其等於九十三年十月間、十二月間在原審中作證時，已經距離案發時間一年有
      餘，因人之記憶會隨時間經過而減退，而每個人減退之狀況不一，自難強求其
      等對於車輛往覆衝撞次數之細節，均為一致之記憶，是尚難以此而認證人上開
      證詞不可採。另依證人黃喜男證稱：「（問：當時速度為何？）不會很快也不
      會很慢，因為距離很短，不可能馬上加速」、「（問：有無聽到加油的聲音？
      ）有聽到加油的聲音」等語（見原審九十三年十二月十四日審判筆錄）。亦足
      見被告駕車衝撞被害人己○○及戊○○時，仍踩油門加速，並無煞車之意，顯
 見速度非慢，亦非僅意在恐嚇而已。此由卷附現場照片所示，被告之車輛右前
      方保險桿凹陷、引擎蓋凸起，暨被害人己○○所受傷勢之嚴重等情觀之，亦可
      想見當時撞擊力道之猛烈。
（六）被告雖辯稱：當時是要離去現場，因倒車時撞到機車，所以再前進，並非要撞
      人云云。惟被告係於追撞被害人時，致車頭撞到籐椅、機車乙情，業據證人己○○、戊○○證述明確；況被告車輛係逆向停於現場騎樓前方路旁，即令往後
      倒車，亦無撞到擺放騎樓下機車之理，足見被告倒車時並未撞到機車。再依現
      場照片所示之騎樓、柱子、道路相關位置，被告車輛若欲離去現場，只須逕往
      前逆向行駛、或往右前方開至對向車道續往前行、或迴轉往四維路方向行駛即
      可，惟無論選擇何種方式，車輛應係直駛或右轉，斷無左打方向盤之理。然觀
      諸卷附照片，被告車輛之右前保險桿處凹陷、右引擎蓋凸起，係車身右前方撞
      到騎樓柱子，顯然當時車輛係向左往騎樓內駛去無疑，即在場目擊證人陳俊豪
      亦證稱：被告忽然倒車後再向前衝，就撞到己○○，當時應該是要撞戊○○，
      因為戊○○轉身欲進屋內，所以才撞到己○○等語（見九十二年八月十四日警
      詢筆錄），益證其倒車後續往前開乃意在撞擊站立在騎樓下之被害人甚明。
（七）按刑法上之殺人故意，包括直接故意與未必故意，其中所謂直接故意係指行為
      人認識其作為或不作為將足以剝奪他人之生命，並且進而決意致他人於死之主
      觀心態。行為人只需對於殺人之事實有所認識，並且進而決意使其認識成真，
      即為已足。而以車輛直接撞擊人體，足以使人致命，乃為一般人所認知之事實
      ，被告當時應可認知被害人二人若遭其撞擊後有可能受重創，甚而有致命之危
      險，然被告既知此一情狀，竟仍決意駕車衝撞被害人二人，其知有致死之可能
      猶執意為之，並肇致己○○受有重傷，其具有殺人之故意甚明。
（八）又被告於上開時、地離去前，以「要帶人來放火」等語恐嚇在場之己○○、戊○○、丁○○及甲○○等人，使渠等心生畏懼乙節；除據證人己○○、戊○○
      、丁○○、甲○○為一致之證述外（均見原審九十三年十月六日審判筆錄第七
      頁），證人黃喜男亦證稱被告當時好像有講恐嚇之類的話，足見被告確於離去
      之際，出言恫嚇在場之己○○、戊○○、丁○○及甲○○諸人。雖證人黃喜男
      復證稱「聽不清楚」、「沒有聽到說要放火燒之類的話」等語，惟依其證稱：
      「因為當時被告就像瘋了一樣，亂撞亂撞的，我和陳俊豪怕被撞到，所以才躲
      起來」、「（問：你當時距離被告的車子有多遠？）約二十公尺」等語；顯見
      證人黃喜男離被告有一段距離，僅能依被告說話語調判斷係恐嚇之話語，惟未
      能聽聞具體內容，然尚難依此即認上開證人所言有何不可採信之處。
（九）綜上所述，本件事證明確，被告前揭犯行均堪予認定，應依法論科。
二、被告基於殺人犯意，並著手於殺人行為之實行而接續駕車衝撞被害人戊○○、己○○二人，嗣因被害人閃避而未遂，核其所為，係犯刑法第二百七十一條第二項
    、第一項之殺人未遂罪。其以一行為觸犯殺被害人二人之罪名，為同種想像競合
    犯，應依刑法第五十五條之規定，從一殺人罪處斷。被告雖已著手於犯罪行為之
    實行，惟未至被害人死亡之結果，為未遂犯，應依刑法第二十六條前段之規定減
    輕其刑。另其以加害生命、財產之事恐嚇己○○、戊○○、丁○○及甲○○等人
    ，致生危害於安全，係犯刑法第三百零五條之恐嚇罪，其一行為同時恐嚇在場之
    己○○等四人，為同種想像競合犯，應依刑法第五十五條之規定，從一恐嚇危害
    安全罪處斷。又被告所犯殺人未遂罪及恐嚇危害安全罪間，犯意各別，罪名不同
    ，應分論併罰之。原審因依上開法律規定，再審酌被告係因細故一時衝動，即肇
    致犯行，所用之犯罪手段已對他人生命產生極大威脅，並造成無辜第三人之重大
    傷害，及其品性、生活狀況、智識程度，犯罪後仍矢口否認犯行，未見悔意，迄
    未與被害人達成和解等一切情狀，分別量處有期徒刑六年、有期徒刑三月，並定
    其應執行刑有期徒刑六年二月。並敘明公訴意旨另以：被告咬傷戊○○之手臂，
    同時涉犯刑法第二百七十七條第一項之傷害犯行，惟依前所述，被告駕車衝撞戊○○、己○○後，已有多人持木棍、鋁片、菜刀等器械敲打被告車輛，被告在戊○○右上臂伸入車窗搶取車鑰匙之際，咬傷其手臂，其意應在擺脫眾人，以免車
    輛繼續遭破壞及遭對方所持器械傷害，應堪認定；足認其係為避免自己身體、財
    產之緊急危難而出於不得已之行為，且就其傷害戊○○之程度，尚難認逾必要之
    程度，核屬緊急避難行為，應屬不罰；惟公訴人認此部分應為殺人未遂罪吸收，
    而不另為無罪之諭知。認事用法均無違誤，量刑亦屬妥適；被告上訴否認犯行，
    並無理由，應予駁回。
據上論斷，應依刑事訴訟法第三百六十八條，判決如主文。
本案經檢察官林慧到庭執行職務。
中　　　華　　　民　　　國　　九十四　　年　　　四　　　月　　 十四 　　日
                                    審判長法官  吳鴻章
                                          法官　黃永祥
                                          法官　林德盛
右正本證明與原本無異。
本件恐嚇部分不得上訴。
如不服本判決殺人罪部分，應於送達後十日內，向本院提出上訴狀。其未敘述理由者
，並應於提出上訴狀後十日內向本院補提理由狀 (須附繕本)。
                                        書記官　劉夢蕾
中　　　華　　　民　　　國　　九十四　　年　　　四　　　月　　 十四 　　日
